行  政  法  院  判  決                          八十七年度判字第二三四二號
    再 審原 告  尚聯汽車商業股份有限公司
    代  表  人  甲○○
    再 審被 告  財政部基隆關稅局
右當事人間因虛報進口貨物事件，再審原告對本院中華民國八十七年五月二十二日八
十七年度判字第九五三號判決，提起再審之訴，關於依行政訴訟法第二十八條第一款
再審部分，本院判決如左︰
    主  文
再審之訴駁回。
    事  實
緣再審原告於民國八十四年二月二十日委由志生報關行向再審被告所屬五堵分局報運
進口轎車乙輛（進口報單：第ＡＷ＼Ｄ二＼八四＼一六九Ａ＼○○一六號），原申報
單價FOB DEM 四○、五○○，經再審被告依財政部關稅總局驗估處（下稱總局驗估處
）八十四年八月二十九日簽復單價FOB DEM 四五、○○○核估並辦理抵繳退押結案。
嗣經總局驗估處八十四年九月二日總驗三(四)字第一三三四號函稱據調查結果，再審
原告原申報價格核與該處查得真正交易價格不符，再審原告有繳驗不實發票，逃漏
進口稅捐之情事，請依查得真正交易價格（即FOB DEM 四五、○○○）核估並依法核
處，並檢附本案信用狀、結匯銀行存檔發票及結匯證實書等影本供參。再審被告乃依
海關緝私條例第三十七條第一項規定科處所漏進口稅二倍之罰鍰計新台幣（下同）四
六、七六六元，另依貨物稅條例第三十二條第十款規定，科處所漏貨物稅額五倍之罰
鍰計一七八、○○○元，又依營業稅法第五十一條第七款之規定，科處所漏營業稅額
五倍之罰鍰計三四、三○○元。再審原告不服，聲明異議，未獲變更，循序提起訴願
、再訴願，遞遭決定駁回，提起行政訴訟，經本院八十七年五月二十二日以八十七年
度判字第九五三號判決（下稱原判決）「再訴願決定、訴願決定及原處分關於違反海
關緝私條例科處罰鍰及違反營業稅法科處罰鍰部分均撤銷。原告其餘之訴駁回。」再
審原告就原判決駁回其餘之訴，即違反貨物稅條例科處罰鍰部分，仍表不服，主張原
判決有行政訴訟法第二十八條第一款、第十款情形（第十款部分另行裁定），提起再
審之訴。茲摘兩造訴辯意旨於次：
再審原告起訴意旨略謂：一、按依原關稅法第十二條第一項規定：「從價課徵關稅之
進口貨物，其完稅價格，以該進口貨物之交易價格作為計算根據。但於實施交易價格
課稅之過渡期間，為簡化關稅課徵，海關得對部分貨物編製進口貨物完稅價格表，報
經財政部核准，以表列價格為課稅根據」，依本條項之規定，從價課徵關稅之進口貨
物，其完稅價格應以實際交易價格作為完稅價格之計算依據，但海關仍得對於部分貨
物編製進口貨物完稅價格表、作為課稅依據，而排除以實際交易價格作為課稅依據之
規定。準據此但書規定，海關對於進口之汽車乃依據藍皮書第三版之價格，作為完稅
價格計算之依據，是就汽車進口所申報之完稅價格而言，不論進口商報多報少，海關
有審核之權責，不受進口商申報價格之限制。然因本條但書引發諸多爭議，故本法於
八十六年五月七日修正時已刪除本條項之但書規定，可知其間確有因本但書引發適用
之疑義，且各關稅局於不採信進口商申報交易價格時，常以該但書為依據予以增估，
但於增估後卻又常以進口商虛報貨價為理由予以處罰，故該但書乃予刪除。本案既發
生於關稅法修正前，就當時採行之制度言之，海關對於申請報關進口貨物所應課之關
稅、貨物稅等乃採實質審查主義，所謂實質審查主義意指海關對於汽車進口商申報之
價格，有查核之權責，不受進口商申報價格之拘束。增估完稅之後，海關不得再予增
估，亦不得再令其補稅。既不得再予增估，亦不得再令補稅，何以能再予課罰，現再
審被告於增估完稅之後再予處罰，能謂無違法乎﹖原判決卻謂「海關既查得真正交易
價格．．．依法科罰並追徵所漏稅額，與．．．並無違背」云云，顯然係不明海關制
度所為之違法判決，應予撤銷。二、原判決謂「本件原告報運轎車進口，提供不確實
之價格資料如前所述，致海關無法為正確之核價，且海關於未發現本案不法情事，依
關稅法第十二條之六規定核定之價格低於實際交易價格又為原告所明知，當然不受信
賴利益之保護。被告既因原告提供不實之價格資料致陷於錯誤而為之核價，自得予以
變更，依據查得之正確交易價格資料，另為適當之處分，此與職權審查主義、實質審
查主義之精神並無違背。」云云，是就原判決認定之事實而言，在本件處分之前確有
另一行政處分存在且已確定，是本件所應探究者乃行政處分已確定後，行政機關得否
撤銷原處分，另為一更不利於受處分人之行政處分﹖其限制如何﹖按行政處分經有效
成立後，對於人民及行政機關分別具有確定力。其對於人民之確定力為形式上確定力
，而對於行政機關之確定力，為實質確定力，非另有法定原因或其他事由，應遵循一
事不再理之原則，不得再為處分，是為不可變更力。而所謂具有法定原因或其他事由
得予變更行政處分者，仍應遵行「不得更為不利處分」之原則，否則仍非適法，自具
有違法之情形。如本件之情形，再審被告對於再審原告申報之交易價格不予採認，另
行依據同類進口汽車之價格，並參照美國藍皮書第三版之價格予以增估，並令再審原
告必須依其增估之價格完稅，現姑不論再審原告申報之價格如何，俱不影響再審被告
對交易價格之核估（因再審被告對進口車之價格有一核估標準），就此而言，再審原
告申報之價格對於再審被告而言，不發生無法為正確核價之情形。相對地，再審被告
增估之行為，並令再審原告依增估之結果完稅乃對再審原告所為不利之行政處分，再
審原告接受此處分並完稅後，即使再審被告單方面依查得開立信用狀金額及存檔發票
金額不符，依據右述之原則，再審被告自不得再做出更為不利於再審原告之行政處分
，如此才符合行政處分之效力。然職司行政救濟終審之鈞院卻一再忽視此一重要原則
，認為原處分並未違法，自有再審之理由。三、退萬步言之，即使認為本案仍應補稅
並課罰鍰，然再審原告申報之單價雖為FOB DEM 40500（馬克四○五○○）， 經押款
放行後，關稅總局驗估處核估之價格係FOB DEM 45000， 再審原告仍依其核估後之單
價完稅，即使嗣後關稅總局驗估處查得信用狀結匯金額為FOB DEM 45000（ 此金額僅
為信用狀金額，非交易價格），若再審被告果真認為應予補稅及罰鍰，其補稅金額應
以再審原告完稅之金額（ 即FOB DEM 45000）與查得金額核計補稅額，而不應以再審
原告申報價額（即FOB DEM 40500） 與查得金額計算補稅額，現再審被告竟以再審原
告原申報之單價與查得銀行結匯金額計算補稅額，自與卷存證據不相適合，而有證據
上理由矛盾之違法，原判決仍予維持，自亦違法。四、準據右陳，原判決實具有行政
訴訟法第二十八條第一款之違法，特狀請鈞院判決將原判決廢棄等語。
再審被告答辯意旨略謂︰一、查從價課徵關稅之進口貨物，其完稅價格，以該進口貨
物之交易價格作為計算根據，為關稅法第十二條所明定。再查財政部關稅總局八十一
年九月二十九日台普驗字第○一八一二號函為落實關稅交易價格制度，特籲請轎車
進口人應本誠信原則，據實申報交易價格，以供海關查核，經查核屬實者，自當依法
接受其申報價格，不再增估補稅。若經調查發現其有繳驗不實發票虛報價格情事者，
仍應依海關緝私條例及其他相關法令之規定處理。再審原告既以繳驗不實發票之不正
當方法提供不實之價格資料，致使海關無法為正確之核價，又海關既查得真正交易價
格，並發現本案有不法情事，依法科罰並追徵所漏稅款，並無不當。二、再審原告
報運轎車進口即應負繳驗真實發票，並有據實申報貨價之作為義務，惟海關既查得真
正交易價格並發現本案有不法情事，當依法處罰並追徵所漏稅款，自無因海關增估
作業而得免除。再審原告既有繳驗不實發票、逃漏稅款情事，再審被告依據有關規定
予以論處，於法洵無不合。三、廠商報運貨物進口致逃漏關稅案件，其漏稅額之計算
，如係及虛報交易價格者，以依關稅法核定之完稅價格與原申報價格之差額核計漏
稅額為財政部八十二年六月九日台財關第八二○一五一八八七號函所明示。則再審原
告稱若再審被告果真認為應予補稅及罰鍰，其補稅金額應以再審原告完稅之金額與查
得金額核計補稅額，而不應以再審原告申報價額與查得金額計算補稅額，顯係再審原
告不諳法令規定所致。四、綜上論結，本案再審原告其所提再審之訴理由殊無可採，
再審之訴請予以駁回等語。
    理  由
按行政訴訟法第二十八條第一款所謂適用法規顯有錯誤，係指原判決所適用之法規與
該案應適用之法規相違背，或與解釋、判例有所牴觸者而言，至於事實之認定或法律
上見解之歧異，難謂為適用法規顯有錯誤。本件再審原告於前揭時地進口系爭車輛，
涉嫌繳驗不實發票，逃漏稅捐事件，不服再審被告就罰鍰部分所為原處分，循序提起
行政訴訟，為原判決駁回其中違反貨物稅條例科處罰鍰部分後，復以原判決有行政訴
訟法第二十八條第一款再審情形為由，對之提起再審之訴，略謂：海關按原關稅法第
十二條第一項但書規定增估完稅之後，不得再令進口商補稅、處罰，否則違反實質審
查主義。此由該法八十六年五月七日修正時將該但書規定刪除，可知確有因該但書引
發適用之疑義。又行政處分經有效成立後，非另有法定原因或其他事由，應遵循一事
不再理之原則，不得再為處分，且變更行政處分時，應適用「不得更為不利處分」原
則。本案再審被告對於再審原告申報之交易價格不予採認，另依同類進口汽車之價格
及美國藍皮書第三版之價格予以增估，足見再審原告申報之價格對於再審被告不發生
無法為正確核價情形，再審被告令再審原告依其增估價格完稅，乃對再審原告所為不
利行政處分，再審原告接受此處分並完稅後，再審被告不得再做出更為不利於再審原
告之處分等語。查原判決於理由中已指明：在一般進口貿易，進口商乃根據買賣合約
書申請進口許可證，待取得許可證後再請求本地之開狀銀行開立信用狀給出賣人所在
地之押匯銀行，允賣方提出一定之單據（如發票、提單、裝貨單等）後，就其按價款
所開之匯票為承兌或付款，進口商即憑此發票、提單及裝貨單等文件辦理報關。是以
進口商據以報關之發票應為出賣人（出口商）經過開狀銀行交付進口商者，此國際貿
易實務為原告所明知。惟本件報關時原告所檢附之發票價格，核與開狀銀行提供之信
用狀副本及存檔發票價格顯然不符，因開狀銀行存檔發票係出口商所提供，則再審原
告據以報關之發票，並非透過開狀銀行所交付，與一般貿易常規不合，且自開狀日至
進口日止，其間未見信用狀內容有任何變更或修改情事，準此，再審原告報關時檢附
之發票顯係不實，至為明確。再審原告就其主張本件購車所簽發之信用狀金額是先以
預估價格透過國外廠商在當地現貨市場找尋適合再審原告公司購車條件之車種及配備
而暫行預估預付之價格，並非實際之購車價格之事實，並未舉證以實其說，則其主張
，自無足採。次查關稅法第十二條係規定海關核定完稅價格之規定，不論海關採行何
種審查方式，均不免除納稅義務人依貨物稅條例第十八條規定據實申報完稅價格之義
務。再審原告報運轎車進口，提供不確實之價格資料如前所述，致海關陷於錯誤而為
之核價，自得予以變更，依據查得之正確交易價格資料，另為適當之處分，此與職權
審查主義、實質審查主義之精神並無違背。另從價課徵關稅之進口貨物，其完稅價格
，以該進口貨物之交易價格作為計算根據，既為關稅法第十二條所明定。則再審原告
報運轎車進口即應負繳驗真實發票，並有據實申報貨價之作為義務。本件既經再審被
告查得真正交易價格，並發現本案有不法情事，當依法處罰，自無因海關增估作業
而得免除。再審原告既有繳驗不實發票、逃漏稅款情事，再審被告依據有關規定予以
論處，於法洵無不合，並無違反一事不再理之原則。原處分科處所漏貨物稅之罰鍰，
洵無違誤；訴願及再訴願決定就此部分遞予維持俱無不合，而認再審原告於前訴訟程
序之訴其中違反貨物稅條例科處罰鍰部分，為無理由，予以駁回，其所適用之法規與
應適用之法規並無違背，亦與解釋、判例未有牴觸者，無適用法規顯有錯誤情形。再
審原告再審理由不外乎就原判決對於海關依關稅法第十二條、第十二條之六核定增估
價格後，查得實際交易價格，得否再為補稅處罰？如再為補稅處罰，有無違反實質審
查主義、職權審查主義、信賴保護原則及一事不再理原則等為爭執，再審原告對上開
法規、原則之適用雖另有解釋，要屬見解歧異，揆諸首揭說明，不得謂原判決適用法
規顯有錯誤，據以提起再審之訴。至於關稅法於八十六年五月七日修正刪除第十二條
第一項但書規定，因本案發生在修正前，仍應適用修正前之關稅法，該修正理由為何
與本案法律之適用無關。再者，行政機關對其已為之行政處分，發覺有違誤之處，除
合於信賴保護情形外，得自動更正或撤銷原行政處分，有本院四十四年判字第四十號
判例可參，再審原告所稱變更行政處分時，均不得更為不利處分云云，並非可採。再
審原告另主張若果真認為應予補稅及罰鍰，其補稅金額應以再審原告完稅之金額，與
查得金額核計補償，不應以再審原告申報價額與查得金額計算補稅額，再審被告竟以
原申報價額與查得銀行結匯金額計算補稅額，與卷證不符，有證據上理由矛盾之違法
，原判決仍予維持，自亦違法云云。經查，再審原告報運系爭貨物進口繳驗不實發票
，逃漏稅捐之違章事實明確，再審被告乃按系爭貨物查得價格（FOB DEM 45,000）與
原申報價格（FOB DEM 40,500）之差額為漏稅額，據以計算罰鍰，尚無與卷證不符，
或證據上理由矛盾之違法情形，則再審原告此部分之主張，亦不足採。從而再審原告
起訴主張原判決有行政訴訟法第二十八條第一款之再審事由提起本件再審之訴，揆諸
首揭說明，殊難認有再審理由，應予駁回。又關於再審原告依行政訴訟法第二十八條
第十款再審部分另為裁定，附此明。
據上論結，本件再審之訴為無理由，爰依行政訴訟法第三十三條、民事訴訟法第五百
零二條第二項，判決如主文。
中    華    民    國     八十七      年     十一     月      十九       日
                    行 政 法 院 第 二 庭
                                審 判 長 評  事      徐  樹  海
                                         評  事      藍  獻  林
                                         評  事      吳  明  鴻
                                         評  事      彭  鳳  至
                                         評  事      林  茂  權
右  正  本  證  明  與  原  本  無  異
                                         法院書記官  張  惠  美
中    華    民    國     八十七      年     十一     月      二十       日
